臺北高等行政法院判決
　　　　　　　　　　　　　　　　　　 93年度訴字第04240號
　　　　　　　　　　　　　　　　　　 94年度訴字第65號
　　　　　　　　　　　　　　　.
原　　　告　陳振興
訴訟代理人　郭賢傳律師
原　　　告　甲○○
被　　　告　經濟部
代　表　人　乙○○部長）住同.
訴訟代理人　丁○○
　　　　　　戊○○
上列當事人間因水利法事件，原告不服行政院中華民國93年11月
17日院臺訴字第0930089551號訴願決定，提起行政訴訟。本院判
決如下：
　　主  文
原告之訴駁回。
訴訟費用由原告負擔。
　　事  實
一、事實概要：
    被告機關以原告等未經申請許可，於民國（下同）93年3月
    24日在南投縣集集鎮○○○段濁水溪之河川區域內採取土石
    ，違反水利法第78條之1第3款規定，依同法第92條之2第7款
    規定，以93年4月20日經授水字第09320243250號及93年4月
    21日經授水字第09320243260號處分書分別處原告等罰鍰新
    台幣（下同）一百萬元。原告等不服，提起訴願，經遭駁回
    ，遂向本院提起行政訴訟。
二、兩造聲明：
  (一)原告聲明求為判決：
    1.訴願決定及原處分均撤銷。
    2.訴訟費用由被告負擔。
　(二)被告聲明求為判決：
    原告之訴駁回，訴訟費用由原告負擔。
三、兩造之爭點：原告等所採取之土石究係濁水溪集集堤防延長
    工程（下稱集集堤防延長工程）之挖方，亦或是原告陳振興
    原堆置通往壩頂之便道填方，拆除後之土石？
  (一)原告陳振興主張之理由：
    1.原告陳振興所挖取的土石，皆是原告陳振興所有，絕無違
      法採取土石：
      (1)原告陳振興係嘉輝砂石場及振達砂石場之實際負責人（
        按嘉輝砂石場的營業登記名義人為原告之子陳永昇），
        該砂石場設於南投縣集集鎮○○○段濁水溪之河川區域
        內公有地，將砂石場設於河川之高灘地上，乃是數十年
        來普遍之情形，並非特例，而砂石業者多年來亦一再向
        政府陳情，希望政府開放砂石專業區，使業者能合法經
        營，但迄今政府仍未設置砂石專業區，實際上是業者要
        合法經營，但政府法令政策未能配合，所以，合法設置
        砂石場，對砂石業者而言是不能為也，而非不為也。
      (2)查被告所屬水利署第四河川局（下稱第四河川局）之集
        集堤防延長工程預定施工土地會通過原告陳振興所有之
        前述嘉輝、振達砂石場範圍，因該工程預定施工堤防土
        地上，有原告陳振興之砂石場所設置之通往高約十數公
        尺之砂石碎解洗選設施（俗稱壩頭）之工作物便道，嗣
        經第四河川局、祥鎮營造工程股份有限公司（係集集堤
        防延長工程之承包商，下稱祥鎮營造公司）及原告陳振
        興代表嘉輝砂石場，於93年2月23日上午，針對上開堤
        防延長工程工區砂石場拆遷進行會勘，並經第四河川局
        於93年3月5日將上開會勘紀錄函告嘉輝砂石場，該會勘
        紀錄要求：「嘉輝砂石場必須於收到本紀錄7日內，完
        成集集堤防延長工程工區範圍內所有構造物拆除作業，
        並請祥鎮營造協助指出工區範圍位置，以利工程進行。
        」原告陳振興並遵照上開公函指示陸續將工作物便道拆
        除，此種遵照第四河川局指示之配合堤防施作所必要之
        行為，豈能認為是應受處罰之「在河川區域內未經許可
        採取土石」？一方面要求原告陳振興「完成集集堤防延
        長工程工區範圍內所有構造物拆除作業」，另方面卻對
        拆除上開工區範圍內通往砂石碎解洗選設施（俗稱壩頭
        ）之工作物便道，並將構成該便道之土石載走之行為，
        處以一百萬元罰鍰，無異網民、害民！政府既已明文要
        求拆除所有構造物，則無異已有將位在工區內通往壩頭
        之便道土石清除之許可，豈能猶強謂為「未經許可」？
      (3)查原告甲○○駕駛砂石車配合載運原告陳振興挖取之土
        石，絕大部分是該必須拆除之壩頭便道之土石，均屬原
        告陳振興所有，均是原告陳振興遵照第四河川局之函文
        要求，拆除上開工作物便道，拆除下來的砂石，而該砂
        石係原告陳振興前於88年間向聯管公司購買，用以施做
        上開工作物便道；另一部份是原告陳振興於案發前之不
        久陸續買來，而堆置在原砂石場內之材料，欲在原告陳
        振興的砂石場內進行砂石碎解等工作，原告陳振興所挖
        取的土石確係原告陳振興所有。
      (4)原告陳振興於遵照上開公函指示拆除其工作物便道之前
        ，即曾與林建武（上開工程承包商祥鎮營造公司之工地
        主任）洽商，要求堤防基礎工程所挖起之砂石應置於基
        礎之南邊，不可放置在基礎之北邊，以免妨礙原告陳振
        興之砂石場之運作。
      (5)93年3月24日警方質以原告陳振興挖取的土石係集集堤
        防延長工程所挖起來的砂石，惟查上開工程挖出來的土
        石大多堆在該工程施工地點的南邊，與原告挖取土石的
        位置（按係在該工程施工地點的北邊）並不相同；且原
        告挖取土石的時間係在大白天，承包工程之祥鎮營造公
        司及第四河川局皆有人在現場監工，原告豈有可能甘冒
        被以竊盜罪起訴之風險，而違法挖取堤防工程之土石？
    2.行政院訴願決定書以「第四河川局93年3月5日水4工字第
      09301001420號函檢送之集集堤防延長工程工區砂石場拆
      遷紀錄結論，係以嘉輝砂石場須於收到該紀錄7日內，完
  　　成集集堤防延長工程工區範圍內所有構造物拆除作業，並
      未同意該砂石場採取土石」云云。惟查：
      (1)按該工程預定施工堤防土地上，有原告陳振興之砂石場
        所設置之通往高約十數公尺之砂石碎解洗選設施（俗稱
        壩頭）之工作物便道，原告遵照上開公函指示陸續將工
        作物便道拆除，此種遵照第四河川局指示之配合堤防施
        作所必要之行為，豈能認為是應受處罰之「在河川區域
        內未經許可採取土石」？況且政府既已明文要求拆除所
        有構造物，則無異已有將位在工區內通往壩頭之便道土
    　　石清除之許可，豈能猶強謂為「未經許可」？
      (2)另按水利法第78條之1第3款規定「河川區域內之下列行
        為應經許可：．．．3、採取或堆置土石。．．．」第
        92條之2第7款規定：「有下列情形之一者，處新台幣一
        百萬元以上五百萬元以下罰鍰：．．．7、違反第78條
        之1第3款、第78條之3第2項第3款規定，未經許可採取
        或堆置土石者。」
      (3)姑不論原告陳振興所拆除之壩頭便道之土石，本即均屬
        原告陳振興所有；倘原告陳振興遵照第四河川局之函文
        指示，拆除所有構造物後，沒有將拆除下來之土石運走
        ，是否又會被第四河川局以「未經許可堆置土石」為由
        ，另科處罰鍰？
    3.另查，原告甲○○係單純受原告陳振興僱用，駕駛砂石車
      於現場載運土石：
      (1)原告甲○○係單純受原告陳振興僱用，駕駛砂石車於現
        場載運土石，以賺取微薄的薪資，而工作地點係在原告
        陳振興所有之砂石場範圍內，且嘉輝砂石場已接獲第四
        河川局要求拆除所有構造物之函文，原告甲○○乃配合
        將原告陳振興拆除下來之砂石載運至壩頭碎石機碎解。
        原告甲○○係信任原告陳振興，且確信其配合原告陳振
        興載運的係合法屬原告陳振興所有之砂石。行政院訴願
        決定書忽視上開事實，僅以司法院釋字第275號解釋，
        謂原告甲○○不能舉證證明自己無過失，即駁回原告甲
        ○○之訴願，顯屬草率。
      (2)查司法院釋字第275號解釋，大法官楊建華於本號解釋
        亦提出一部不同意見書詳為說明：「主要意旨，認『人
        民違反法律上之義務而應受行政罰之行為，法律無特別
        規定時，雖不以出於故意為必要，仍須以過失為其責任
        條件，』較之行政法院62年度判字第30號判例及同年度
      　判字第350號判例，認『行政罰不以故意或過失為責任
        條件』或『不以故意為要件』，已能兼顧憲法上保障人
        民權利與維持社會秩序或增進公共利益之原則（解釋雖
        以維護行政上目的實現為言，但行政上之目的，仍不外
        為維持社會秩序與增進公共利益），應值贊同。惟在具
        體事件中行為人有無過失，仍須依事實認定之，而事實
        之認定，則應憑證據。如不以證據認定有無過失之事實
        ，其結果可能形成『無過失亦受處罰』，使『以過失為
        其責任條件』而受處罰之解釋美意，流於空談。若為衡
        量社會秩序之維持或公共利益之增進，於確有必要範圍
        內，就若干應受行政罰之行為，推定其有過失，如行為
        人主張『無過失』者，則由其負舉證（反證）責任，雖
        非不得以法律作適當之規定。惟過失之推定，必須斟酌
        各個應受行政罰行為之性質，在各該法律中就有必要之
        部分分別明文規定，始足保障人民之權利。本件解釋既
        認應受行罰之行為，『以過失為其責任條件』，又認在
        某種概括情形下得逕行『推定為有過失』，亦即在該情
        形下，不憑任何證據，可逕行認定為有過失。按『違反
        禁止規定或作為義務』應受行政罰之規定，在行政法中
        極為廣泛，執行稍有偏差，仍足使人民於無過失時無辜
        受罰，將使本件解釋揭示之美意不能貫澈。與行政法院
        62年度判字第30號及同年度判字第350號判例『不以故
        意或過失為責任條件』或『不以故意為要件』之意旨，
        難免有五十步與一百步之譏。依本席意見，縱須『推定
        有過失』，仍應斟酌各個應受行政罰之行為，在各該法
        律中分別明文規定，以符立法明信之原則，使本解釋保
        障人民權利之意旨更為完滿。」
      (3)按原告甲○○於受僱配合載運時，除有第四河川局之函
        文，要求原告陳振興應拆除其所有構造物，且工作地點
        確係在原告陳振興之砂石場內，上述客觀事實，堪認原
        告甲○○確實已盡查證義務，其行為自屬無過失。被告
        機關未具體依事實認定原告甲○○有無過失，即逕予推
        定原告甲○○有過失而率為處分，自屬違法。
    4.查水利法之立意雖為維護社會秩序之及增進公共利益，但
      仍應斟酌各個應受行政罰行為之性質而分別明文規定。又
      行政程序法第7條亦規定，行政行為，應依下列原則為之
      ：（1）採取之方法應有助於目的之達成。（2）有多種同
      樣能達成目的之方法時，應選擇對人民權益損害最少者。
      （3）採取之方法所造成之損害不得與欲達成目的之利益
      顯失均衡。為比例原則之具體規範。退萬步言，縱欲以此
      推定原告陳振興為有過失，亦應考量行政行為之比例原則
      ，選擇對人民權益損害最少者，被告機關逕科處原告陳振
      興一百萬元罰鍰，就一般須以勞力賺取微薄生活費用之人
      民而言，勢必傾家蕩產始足以繳納如此鉅額罰鍰，如此非
      屬對人民權益損害最少，亦無助於行政目的之達成，損益
      之間亦顯失均衡，該處分之內容未符比例原則，為違法之
      處分。
    5.綜上所述，行政罰既為行政作用之一種，自應受法律及一
      般法律原則之拘束，並於當事人有利及不利情形，一併注
      意。行政機關公權力之發動，亦應與為其對象之行為的違
      法性，或損害公益之程度，維持適當之比例，是違反行政
      義務行為之處罰，自應以故意或重大過失者為限。被告機
      關未加深究實情，誤認原告陳振興違反水利法之規定，處
      以鉅額罰鍰，顯有適用法則不當之違法，請判決如原告訴
      之聲明云云。
  (二)原告甲○○主張之理由：
    1.原告陳振興所挖取的土石，皆是原告陳振興所有，絕無違
      法採取土石：
      (1)原告陳振興係嘉輝砂石場及振達砂石場之實際負責人（
        按嘉輝砂石場的營業登記名義人為原告陳振興之子陳永
        昇），該砂石場設於南投縣集集鎮○○○段濁水溪之河
        川區域內公有地，將砂石場設於河川之高灘地上，乃是
        數十年來普遍之情形，並非特例，而砂石業者多年來亦
        一再向政府陳情，希望政府開放砂石專業區，使業者能
        合法經營，但迄今政府仍未設置砂石專業區，實際上是
        業者要合法經營，但政府法令政策未能配合，所以，合
        法設置砂石場，對砂石業者而言是不能為也，而非不為
        也。
      (2)查第四河川局之集集堤防延長工程，其工程預定施工土
        地會通過原告陳振興所有之前述嘉輝、振達砂石場範圍
        ，因該工程預定施工堤防土地上有原告陳振興之砂石場
        所設置之通往高約十數公尺之砂石碎解洗選設施（俗稱
        壩頭）之工作物便道，嗣經第四河川局、祥鎮營造工程
        股份有限公司（係集集堤防延長工程之承包商）及原告
        陳振興代表嘉輝砂石場，於93年2月23日上午，針對上
        開堤防延長工程工區砂石場拆遷進行會勘，並經第四河
        川局於93年3月5日將上開會勘紀錄函告嘉輝砂石場，該
        會勘紀錄要求：「嘉輝砂石場必須於收到本紀錄7日內
        ，完成集集堤防延長工程工區範圍內所有構造物拆除作
        業，並請祥鎮營造協助指出工區範圍位置，以利工程進
        行。」原告陳振興並遵照上開公函指示陸續將工作物便
        道拆除，此種遵照第四河川局指示之配合堤防施作所必
        要之行為，豈能認為是應受處罰之「在河川區域內未經
        許可採取土石」？若一方面要求「完成集集堤防延長工
        程工區範圍內所有構造物拆除作業」，另方面卻對拆除
        上開工區範圍內通往砂石碎解洗選設施（俗稱壩頭）之
        工作物便道，並將構成該便道之土石載走之行為，處以
        一百萬元罰鍰，無異網民、害民！政府既已明文要求拆
        除所有構造物，則無異已有將位在工區內通往壩頭之便
        道土石清除之許可，豈能猶強謂為「未經許可」？
      (3)另查原告甲○○駕駛砂石車配合載運原告陳振興挖取之
        土石，絕大部分是該必須拆除之壩頭便道之土石，均屬
        原告陳振興所有，均是原告陳振興遵照第四河川局之函
        文要求，拆除上開工作物便道，拆除下來的砂石，而該
        砂石係原告陳振興前於88年間向聯管公司購買，用以施
        做上開工作物便道；另一部份是原告陳振興於案發前之
        不久陸續買來，而堆置在原砂石場內之材料，欲在砂石
        場內進行砂石碎解等工作，原告陳振興所挖取的土石確
        係原告陳振興所有，與原告甲○○無涉。
      (4)93年3月24日警方質以挖取的土石係集集堤防延長工程
        所挖起來的砂石，惟查上開工程挖出來的土石大多堆在
        該工程施工地點的南邊，與挖取土石的位置（按係在該
        工程施工地點的北邊）並不相同；且原告挖取土石的時
        間係在大白天，承包工程之祥鎮營造公司及第四河川局
        皆有人在現場監工，原告豈有可能甘冒被以竊盜罪起訴
        之風險，而違法挖取堤防工程之土石？
      (5)原告甲○○係單純受原告陳振興僱用，駕駛砂石車於現
        場載運土石，以賺取微薄的薪資，而工作地點係在原告
        陳振興所有之砂石場範圍內，配合將砂石載運至壩頭碎
        石機碎解，原告甲○○係信任原告陳振興，且確信其配
        合原告陳振興載運的係合法屬原告陳振興所有之砂石。
    2.原告甲○○所挖取、載運的土石，確係原告陳振興所有，
      被告機關課處原告陳振興及原告甲○○各一百萬元罰鍰，
      認事用法均有違誤，請判決如原告訴之聲明云云。
　(三)被告主張之理由：
    1.依水利法第78條之1第3款規定，河川區域內採取或堆置土
      石，應經許可始得為之，其有違反者，應依同法第92條之
      2第7款規定處一百萬元以上五百萬元以下罰鍰。
    2.查第四河川局93年3月5日水4工字第09301001420號函附送
      之集集堤防延長工程工區砂石場拆遷會勘紀錄結論（1）
      、係請嘉輝砂石場必須於收到該紀錄7日內，完成集集堤
      防延長工程工區範圍內所有構造物拆除作業，並未同意該
      砂石場採取土石。
    3.查原告陳振興以挖土機將祥鎮營造公司承攬第四河川局集
      集堤防延長工程施作移水路排水道所挖出置於北岸之土石
      ，裝載至原告甲○○駕駛之砂石車上，運至嘉輝砂石場內
      碎解加工，經第四河川局集集堤防延長工程現場監工確認
      ，渠等所取土石為該工程基礎挖方，有該局93年3月24 日
      經原告陳振興簽名捺印之取締紀錄可稽，故原告陳振興違
      反水利法第78條之1第3款規定，甚為明確，非原告陳振興
      所稱係拆除壩頭便道之土石及挖取之土石為其所有。
    4.原告陳振興未經許可採取土石之地點既不在原通往壩頭之
      工作便道上，亦不在原嘉輝砂石場範圍內，何來係遵照第
      四河川局之函文要求辦理。
    5.查前述移水路排水道挖出之土石係分別置於排水道南、北
      兩岸，非原告等所稱大多堆在施工地點（即排水道）南岸
      ；再查嘉輝砂石場原壩頭路基土石及原堆置之土石顏色均
      為紅色且呈乾燥狀態，何以場內還有與排水道挖出顏色為
      黑色呈潮濕狀態一樣之土石，故原告等採取之土石確係為
      由排水道挖出置於旁之土石，有現場照片可稽。
    6.原告陳振興未經許可採取土石之地點既不在原通往壩頭之
      工作便道上，亦不在原嘉輝砂石場範圍內，原告陳振興所
      稱「拆除所有構造物後，沒有將拆除下來之土石運走，是
      否又會被第四河川局以『未經許可堆置土石』為由，另科
      處罰鍰」純係原告陳振興推託狡辯之詞。
    7.查原告陳振興於河川區域內未經許可採土石之行為，因已
      違反水利法第78條之1第3款規定，被告依同法第92條之2
      第7款規定，處以最低罰鍰金額一百萬元，無原告陳振興
      所稱不符比例原則。原告甲○○未經查明原告陳振興所出
      示公文是否已許可採取土石，即依其指示採取土石，如不
      出於故意亦顯有重大過失，依司法院釋字第275號解釋：
      「人民違反法律上之義務而應受行政罰之行為，法律無特
      別規定時，雖不以出於故意為必要，仍須以過失為其責任
      條件。但應受行政罰之行為，僅須違反禁止規定或作為義
      務，而不以發生損害或危險為其要件者，推定為有過失，
      於行為人不能舉證證明自己無過失時，即應受處罰。．．
      ．」即應受罰，不因其係受僱他人而可排除之，原告所述
      為無理由，不足採信。
      綜上所述，本案基於維護河川正常機能及河防安全之河川
      管理需要，原處分及訴願決定並無違誤，請判決如被告機
      關答辯之聲明等語。
　　理  由
一、按河川區域內採取或堆置土石應經許可，水利法第78條之1
    第3款定有明文。違反者，處一百萬元以上五百萬元以下罰
    鍰，復為同法第92條之2第7款所規定。查原告等未經許可，
    在南投縣集集鎮○○○段濁水溪河川區域內採取土石，經南
    投縣警察局集集分局會同第四河川局於93年3月24日上午查
    獲等情。有經原告等簽名、捺指印之第四河川局93年3月24
    日現場取締紀錄、測繪圖、集集堤防延長工程平面圖、照片
    等影本在卷可稽。原告等訴稱係依第四河川局有關集集堤防
    延長工程工區砂石場拆遷會勘紀錄結論，清除通往壩頭工作
    便道之土石，該等土石係原告陳振興所有，堆置於其砂石場
    內欲進行碎解，且挖取土石地點在施工地北邊，與集集堤防
    延長工程挖取之土石堆置在施工地點南側不同；原告甲○○
    且稱係受陳振興僱用載運砂石至壩頭，不知載運之砂石係陳
    振興未經許可所採集云云。經查第四河川局93年3月5日水4
    工字第09301001420號函檢送之集集堤防延長工程工區砂石
    場拆遷會勘紀錄結論，係以嘉輝砂石場須於收到該紀錄7日
    內，完成集集堤防延長工程工區範圍內所有構造物拆除作業
    ，並未同意該砂石場採取土石；集集堤防延長工程移水路排
    水道（即施工地點）挖出之土石係分別堆置於排水道南、北
    兩岸，非原告等所稱均係堆置在南岸等情，此與原告陳振興
    聲請傳喚之證人即集集堤防延長工程包商祥鎮營造公司之工
    地主任林建武於本院94年8月31日行準備程序時雖證稱：我
    們挖的土都堆置在堤防基礎南側，因排水道過深，於事發前
    一日在左邊 (即北側)有堆約100立方公尺的挖方等語相符。
    而原告等均自承於事發當日上午七、八時之間即已開始挖取
    並載運土石，而當時第四河川局及祥鎮營造公司均無人在場
    ，亦據證人即第四河川局工務課技工丙○○及林建武供證無
    訛。原告等已在事發前一日 (3月23日)挖取25車砂石載運至
    壩頭，前據原告甲○○於94年8月15日本院行備程序時供
    述甚明，而集集堤防延長工程移水路排水道所挖出、顏色呈
    黑色潮濕狀態之土石，與嘉輝砂石場原壩頭路基土石及原堆
    置之土石顏色呈紅色乾燥狀態不同，原告等原無不能辨識之
    理，而其等如確未能辨識，亦應等第四河川局及祥鎮營造公
    司人員到場，再行挖取載運，方屬正辦。且如卷附現場照片
    及集集堤防延長工程平面圖所示，原告等未經許可採取土石
    地點，並不在嘉輝砂石場原通往壩頭之工作便道上，亦不在
    該砂石場範圍內，其等所採取之土石顯係集集堤防延長工程
    之挖方甚明。雖本件事發後，因時隔日久，現場並未保持原
    狀，惟依當時採證並附卷之現場照片顯示，土石顏色有紅、
    有黑，紅色部分非屬河川地之砂石，可推斷係屬當初原告陳
    振興由他處挖取供通壩頭便道填土之用，此亦即原告等依拆
    遷會勘紀錄可挖取之部分；而黑色土石部分因潮濕而呈黑色
    ，原係河川地之砂石，不論原堆置何處，均與通往壩頭便道
    拆除之填方涇渭分明。而原告甲○○駕駛之卡車，依卷附照
    片所示，尚有黑色土石殘留於車斗，已足證原告等前開主張
    不實。雖原告等又主張：因事發前一晚下雨，致原工作便道
    拆除之土石被雨淋濕呈黑色云云，惟查依卷附照片顯示，現
    場附近仍有少許紅色土石堆置，並不因前晚下雨而變為黑色
    ，何況前一日 (23日)祥鎮營造公司自排水道工地挖出土石
    堆置於水道北側，係新增堆置，原告等在場豈有不知之理，
    而竟趁次日 (24日)清晨無人在場時，挖取土石，載往壩頭
    裂解，以圖矇混，謂非故意盜採砂石，實難令人採信。另依
    卷附違反水利法現場取締紀錄所載，原告等所取走土方為本
    工程（即集集堤防延長工程）基礎挖方，亦經第四河川局工
    務課丙○○當場辨識後，於紀錄上簽名，並電話聯繫該局主
    辦工程師郭義浩確認無誤，核與丙○○在本院證述之情節相
    符。而本件原告二人因前開盜採砂石之犯行，經警方會同被
    告第四河川局查獲後移送檢察官偵查起訴，亦經台灣南投地
    方法院以陳振興、甲○○結夥三人以上竊盜罪，判處陳振興
    有期徒刑2年6月、甲○○有期徒刑8月在案，經其二人提起
    上訴後，現由台灣高等法院台中分院審理中，有台灣南投地
    方法院93年度易字第309號刑事判決在卷可參。本件原告等
    前開違法事實洵堪認定，被告機關各處原告等罰鍰一百萬元
    ，揆諸首揭規定，並無不妥。至原告甲○○主張係受原告陳
    振興僱用載運土石，且確信所載砂石皆屬原告陳振興合法所
    有云云，以審諸水利法第78條之1第3款及第92條之2第7款規
    定，處罰對象為實施違法行為之行為人，不以受僱於他人而
    得排除適用。且人民違反法律上之義務應受行政罰之行為，
    法律無特別規定時，雖不以出於故意為必要，仍須以過失為
    其責任條件。但應受行政罰之行為，僅須違反禁止規定或作
    為義務，而不以發生損害或危險為其要件者，推定為有過失
    ，於行為人不能舉證證明自己無過失時，即應受處罰（參照
    司法院大法官會議釋字第275號解釋），原告甲○○以載運
    砂石為業，應知河川地砂石非經主管機關許可，不得採取。
    而竟未經查明所採取之土石是否經許可，在未有主管機關人
    員在場時，率依雇主原告陳振興之指示採取土石，縱非完全
    故意，仍難執為免責之論據，所訴核不足採。
二、至於原告甲○○提出其本人與兒子張峻銘之身心障礙手冊及
    低收入戶證明書，意在證明其無力繳納罰鍰，並主張原處分
    處罰過重。其情雖屬可憫，惟本件原告違反水利法第78條之
    1 第3款，依同法第92條之2第7款規定處罰，其法定罰鍰金
    額為一百萬元至五百萬元，被告機關各處以法定最低罰鍰一
    百萬元，自無處罰過重或原告陳振興所主張之違反比例原則
    可言，附此敘明。
三、綜前所述，本件原處分並無不法，訴願決定予以維持，亦稱
    妥適，原告徒執前詞，聲請撤銷，為無理由，應予駁回。
據上論結，本件原告之訴為無理由，爰依行政訴訟法第98條第3
項前段、第104條，民事訴訟法第85條第一項前段，判決如主文
。
中　　華　　民　　國　　94　　年　　9　 　月  　9　 　日
                           第二庭審判長法  官　鄭忠仁
                                       法  官　楊莉莉
                                       法  官　林育如
上為正本係照原本作成。
如不服本判決，應於送達後20日內，向本院提出上訴狀並表明上
訴理由，如於本判決宣示後送達前提起上訴者，應於判決送達後
20日內補提上訴理由書（須按他造人數附繕本）。
中　　華　　民　　國　　94　　年　　9　 　月  　9　 　日
            　　  　　　　   　　　　　書記官  簡信滇
